---
title: 'Aula 4 - Análise de Vendas em R'
date: last-modified
toc: true
format:
  html: default
execute:
  enabled: true
---

## Motivação

Na Aula 3 você respondeu, em Python, a uma pergunta de negócio de verdade: quais produtos, clientes, países e períodos priorizar, e o quanto cancelamentos e devoluções custam ao resultado. O raciocínio que sustentou aquela análise, isolar vendas válidas, agregar por pedido e por produto, medir o que foi perdido, não pertence ao pandas. Ele pertence a quem analisa dados, e pode ser expresso em qualquer ferramenta capaz de ler uma tabela.

R é essa outra ferramenta. Ela já apareceu de passagem na Aula 1, como linguagem relevante em estatística e na academia, e agora é hora de conhecê-la na prática, através do tidyverse, uma coleção de pacotes que oferece para o R o mesmo tipo de sintaxe expressiva e encadeada que o pandas oferece para o Python. Este roteiro reproduz, passo a passo, a mesma análise da Aula 3, e depois vai além dela: apresenta perguntas de negócio novas, que o enunciado original não pedia, para mostrar que o valor de dominar duas ferramentas não é redundância, é alcance.

## Objetivos de aprendizagem

Ao final deste roteiro, você será capaz de:

1. Reconhecer as equivalências entre pandas e tidyverse: `groupby().agg()` e `group_by() %>% summarise()`, filtros booleanos e `filter()`, `pd.to_datetime` e as funções do pacote `lubridate`;
2. Reproduzir em R os indicadores de negócio calculados em Python na Aula 3: faturamento, ticket médio, produtos mais relevantes e impacto de cancelamentos;
3. Escrever pipelines tidyverse (`%>%`) para responder a perguntas de negócio que ainda não haviam sido formuladas, usando o mesmo dataset;
4. Comparar criticamente os resultados das duas linguagens sobre os mesmos dados, como forma de validar a tradução.

::: {.callout-tip}
## Como usar este roteiro

Este roteiro pressupõe o projeto-vendas das Aulas 1 a 3 funcionando, com o Online Retail já baixado em `data/`. Assim como a Aula 3, este script não é a análise completa: é uma tradução de referência, seção a seção, mais uma seção nova de perguntas extras. Ao final, quatro perguntas ajudam a testar se os critérios usados aqui, os mesmos da Aula 3, continuam sólidos quando expressos em outra linguagem.
:::

## Configurando o ambiente R

A Aula 1 isolou o ambiente Python por projeto com `uv venv`, e registrou versões exatas em `requirements.txt`. Aqui simplificamos deliberadamente: instalamos os pacotes uma vez, de forma global na máquina, sem isolar por projeto.

```r
install.packages(c("tidyverse", "readxl"))
```

::: {.callout-note}
## Uma simplificação, não um esquecimento

R tem um equivalente ao `uv venv`: o pacote `renv`, que cria um ambiente isolado e reprodutível por projeto, com um `renv.lock` no lugar do `requirements.txt`. Ele fica fora do escopo desta aula, cujo foco é a tradução da análise, mas vale saber que ele existe: se um dia você depender de R em um projeto sério, `renv` é o próximo passo natural, pela mesma razão que `uv venv` foi o da Aula 1.
:::

# 1. Retomando o projeto

Como sempre, comece verificando onde o projeto parou:

```{bash}

cd ./projeto-vendas

# Onde paramos? O git log conta a historia ate aqui:
git log --oneline

# E o estado atual? Espera-se uma area de trabalho limpa:
git status

```

Se o log mostra os commits das Aulas 1 a 3 e o status diz que não há nada a commitar, o ambiente e os dados estão prontos. Os dados já baixados na Aula 2 servem sem qualquer alteração.

# 2. O enunciado

O enunciado é exatamente o mesmo da [Aula 3](03-analise-vendas.qmd): o gestor de vendas precisa entender o desempenho comercial do último ano e identificar oportunidades para aumentar o faturamento, considerando:

- Evolução mensal do faturamento e sazonalidade;
- Produtos com maior faturamento, volume e frequência de compra;
- Países e clientes mais relevantes;
- Valor médio dos pedidos;
- Impacto financeiro de cancelamentos e devoluções;
- Outliers e problemas de qualidade dos dados;
- Recomendações práticas para a gestão comercial.

O que muda aqui não é a pergunta, é a ferramenta usada para respondê-la, e o quanto ela permite ir além do que foi pedido.

# 3. Preparando os dados

O carregamento e a preparação replicam exatamente a Aula 3: a mesma coluna de receita por item e o mesmo sinalizador de cancelamento, derivado do prefixo `C` no número da fatura.

```{r}

library(tidyverse)
library(readxl)

path <- file.path("projeto-vendas", "data", "online_retail.xlsx")

retail <- read_excel(path)

```

Com a base carregada, as mesmas duas colunas calculadas da Aula 3:

```{r}

retail <- retail %>%
  mutate(
    # Garante que a data esteja no formato correto
    InvoiceDate = as.POSIXct(InvoiceDate),
    # Receita de cada item da fatura
    Revenue = Quantity * UnitPrice,
    # Identificacao de faturas canceladas (InvoiceNo comecando com "C")
    IsCancelled = str_starts(str_to_upper(InvoiceNo), "C")
  )

```

```{r}

cat("Arquivo carregado com sucesso.\n")
cat(sprintf("Dimensao da base: %d linhas x %d colunas\n", nrow(retail), ncol(retail)))

```

# 4. Visão geral da base

Antes de qualquer indicador de negócio, o mesmo retrato geral tirado na Aula 3: tamanho, tipos e uma primeira olhada nos números. Estrutura e tipos de dados:

```{r}

glimpse(retail)

```

Primeiras linhas:

```{r}

print(head(retail))

```

Estatísticas das variáveis numéricas:

```{r}

print(summary(retail %>% 
  select(Quantity, UnitPrice, Revenue)))

```

# 5. Qualidade dos dados

Refaça também o diagnóstico da Aula 3, consolidado em um único quadro: ausentes, duplicatas e a contagem dos suspeitos já conhecidos.

```{r}

cat(strrep("=", 60), "\n")
cat("QUALIDADE DOS DADOS\n")
cat(strrep("=", 60), "\n")

```

Valores ausentes, coluna a coluna:

```{r}

quality <- tibble(
  Coluna = names(retail),
  ValoresAusentes = map_int(retail, ~ sum(is.na(.x))),
  PercentualAusente = map_dbl(retail, ~ mean(is.na(.x)) * 100)
) %>%
  arrange(desc(PercentualAusente))

print(quality %>% mutate(PercentualAusente = round(PercentualAusente, 2)))

```

Duplicatas, considerando somente as colunas originais:

```{r}

original_columns <- c(
  "InvoiceNo", "StockCode", "Description", "Quantity",
  "InvoiceDate", "UnitPrice", "CustomerID", "Country"
)

duplicate_count <- sum(duplicated(retail[, original_columns]))

cat(sprintf("Linhas exatamente duplicadas: %s\n", format(duplicate_count, big.mark = ",")))
cat(sprintf("Percentual de duplicatas: %.2f%%\n", duplicate_count / nrow(retail) * 100))

```

Registros potencialmente problemáticos:

```{r}

issues <- tibble(
  Metrica = c(
    "Faturas canceladas", "Quantidade negativa", "Quantidade igual a zero",
    "Preco negativo", "Preco igual a zero", "Descricao ausente",
    "Cliente nao identificado", "Data invalida ou ausente"
  ),
  Quantidade = c(
    sum(retail$IsCancelled),
    sum(retail$Quantity < 0),
    sum(retail$Quantity == 0),
    sum(retail$UnitPrice < 0),
    sum(retail$UnitPrice == 0),
    sum(is.na(retail$Description)),
    sum(is.na(retail$CustomerID)),
    sum(is.na(retail$InvoiceDate))
  )
)

print(issues)

```

Valores extremos, quantidade e preço unitário:

```{r}

print(round(quantile(retail$Quantity, probs = c(0.01, 0.25, 0.50, 0.75, 0.99), na.rm = TRUE), 2))

```

```{r}

print(round(quantile(retail$UnitPrice, probs = c(0.01, 0.25, 0.50, 0.75, 0.99), na.rm = TRUE), 2))

```

# 6. Isolando as vendas válidas

O mesmo corte definido na Aula 3: exclui cancelamentos e linhas com quantidade ou preço não positivos.

```{r}

sales <- retail %>%
  filter(!IsCancelled, Quantity > 0, UnitPrice > 0)

```

```{r}

cat(strrep("=", 60), "\n")
cat("VENDAS POSITIVAS\n")
cat(strrep("=", 60), "\n")

cat(sprintf("Linhas de vendas positivas: %s\n", format(nrow(sales), big.mark = ",")))
cat(sprintf("Pedidos validos: %s\n", format(n_distinct(sales$InvoiceNo), big.mark = ",")))
cat(sprintf("Clientes identificados: %s\n", format(n_distinct(sales$CustomerID, na.rm = TRUE), big.mark = ",")))
cat(sprintf("Unidades vendidas: %s\n", format(sum(sales$Quantity), big.mark = ",")))
cat(sprintf("Faturamento bruto: £ %s\n", format(round(sum(sales$Revenue), 2), big.mark = ",", nsmall = 2)))

```

# 7. Indicadores de pedidos e produtos

Com as vendas válidas isoladas, ticket médio e produtos de maior faturamento saem de duas agregações: uma por pedido (`InvoiceNo`) e outra por produto (`StockCode`).

```{r}

orders <- sales %>%
  group_by(InvoiceNo) %>%
  summarise(
    OrderDate = min(InvoiceDate),
    Customer = first(CustomerID),
    Country = first(Country),
    ItemQuantity = sum(Quantity),
    OrderValue = sum(Revenue),
    .groups = "drop"
  )

```

```{r}

cat(sprintf("Ticket medio: £ %s\n", format(round(mean(orders$OrderValue), 2), big.mark = ",", nsmall = 2)))
cat(sprintf("Ticket mediano: £ %s\n", format(round(median(orders$OrderValue), 2), big.mark = ",", nsmall = 2)))

```

Distribuição do valor dos pedidos:

```{r}

print(round(quantile(orders$OrderValue, probs = c(0.25, 0.50, 0.75, 0.90, 0.99)), 2))

```

```{r}

products <- sales %>%
  filter(!is.na(Description)) %>%
  group_by(StockCode, Description) %>%
  summarise(
    UnitsSold = sum(Quantity),
    Revenue = sum(Revenue),
    OrderCount = n_distinct(InvoiceNo),
    .groups = "drop"
  ) %>%
  arrange(desc(Revenue))

```

Produtos com maior faturamento:

```{r}

print(head(products, 10))

```

# 8. Cancelamentos e devoluções

O lado espelhado das vendas válidas: tudo o que foi excluído do faturamento bruto calculado na seção 6.

```{r}

cancellations <- retail %>%
  filter(IsCancelled | Quantity < 0)

refunded_amount <- abs(sum(retail$Revenue[retail$Revenue < 0]))

```

```{r}

cat(sprintf("Faturas canceladas: %s\n", format(n_distinct(retail$InvoiceNo[retail$IsCancelled]), big.mark = ",")))

cat(sprintf("Linhas com quantidade negativa: %s\n", format(sum(retail$Quantity < 0), big.mark = ",")))

cat(sprintf("Valor absoluto das devolucoes/ajustes: £ %s\n", format(round(refunded_amount, 2), big.mark = ",", nsmall = 2)))

cat(sprintf("Receita liquida de toda a base: £ %s\n", format(round(sum(retail$Revenue), 2), big.mark = ",", nsmall = 2)))

```

# 9. Indo além: novas perguntas de negócio

O enunciado da Aula 3 não pedia isto, mas o mesmo dataset permite outras perguntas de gestão. Três exemplos, cada um resolvido com um pipeline `tidyverse` sobre as vendas válidas isoladas na seção 6.

## Produtos mais vendidos por trimestre, no Reino Unido

A maior parte das vendas vem do Reino Unido, sede da empresa. Faz sentido perguntar: quais produtos lideram em unidades vendidas, trimestre a trimestre, só nesse mercado?

```{r}

uk_quarterly_top_products <- sales %>%
  filter(Country == "United Kingdom") %>%
  mutate(Quarter = paste0(year(InvoiceDate), "-Q", quarter(InvoiceDate))) %>%
  group_by(Quarter, StockCode, Description) %>%
  summarise(
    UnitsSold = sum(Quantity),
    Revenue = sum(Revenue),
    .groups = "drop"
  ) %>%
  slice_max(UnitsSold, n = 5, by = Quarter) %>%
  arrange(Quarter, desc(UnitsSold))

```

```{r}

print(uk_quarterly_top_products)

```

`Country == "United Kingdom"` só funciona porque conferimos antes o rótulo exato do país nos dados; a Aula 2 já ensinou a não supor esse tipo de valor sem checar.

## Concentração de receita: quantos clientes sustentam o faturamento?

Uma leitura comum em gestão comercial é a curva de Pareto: uma fração pequena de clientes costuma responder por boa parte da receita. Vale checar se isso se confirma aqui.

```{r}

customer_revenue <- sales %>%
  filter(!is.na(CustomerID)) %>%
  group_by(CustomerID) %>%
  summarise(Revenue = sum(Revenue), .groups = "drop") %>%
  arrange(desc(Revenue)) %>%
  mutate(
    CustomerRank = row_number(),
    CumShare = cumsum(Revenue) / sum(Revenue)
  )

```

```{r}

customers_for_80pct <- min(customer_revenue$CustomerRank[customer_revenue$CumShare >= 0.8])
total_customers <- nrow(customer_revenue)

cat(sprintf(
  "%s de %s clientes (%.1f%%) respondem por 80%% do faturamento das vendas validas.\n",
  format(customers_for_80pct, big.mark = ","),
  format(total_customers, big.mark = ","),
  100 * customers_for_80pct / total_customers
))

```

Clientes com maior faturamento:

```{r}

print(head(customer_revenue, 10))

```

## Sazonalidade por dia da semana

A seção 4 já apontou sazonalidade mensal como pergunta em aberto. Antes de chegar lá, um recorte mais fino: existe um dia da semana melhor para vendas?

```{r}

weekday_revenue <- sales %>%
  mutate(Weekday = wday(InvoiceDate, label = TRUE, abbr = FALSE, week_start = 1)) %>%
  group_by(Weekday) %>%
  summarise(
    Orders = n_distinct(InvoiceNo),
    Revenue = sum(Revenue),
    AvgRevenuePerOrder = Revenue / Orders,
    .groups = "drop"
  ) %>%
  arrange(Weekday)

```

```{r}

print(weekday_revenue)

```

Vale notar o que falta nos dados: se um dia da semana não aparece na tabela acima, é porque não há faturas registradas nele, o que já é, por si só, um achado sobre a operação.

Recapitulando o que este roteiro entrega:

- Reproduziu em R e tidyverse toda a análise da Aula 3: visão geral, qualidade dos dados, vendas válidas, indicadores de pedidos e produtos, e impacto de cancelamentos;
- Foi além do enunciado original com três perguntas novas: produtos líderes por trimestre no Reino Unido, concentração de receita por cliente e sazonalidade por dia da semana.

O que ainda falta é o mesmo que faltava na Aula 3: sazonalidade mensal completa, investigação direta dos outliers e as recomendações práticas para a gestão comercial.

# Perguntas para consolidar

As mesmas quatro perguntas testam se os critérios usados aqui, os mesmos da Aula 3, continuam sólidos ao serem reescritos em outra linguagem.

## Pergunta 1: cancelamento é a mesma coisa que devolução?

O critério de vendas válidas da seção 6 trata toda linha com `IsCancelled` verdadeiro ou `Quantity` negativa da mesma forma. Isso é preciso o suficiente para separar cancelamentos de devoluções?

::: {.callout-note collapse="true"}
## Como pensar sobre isso

O mesmo raciocínio da Aula 3 vale aqui, a linguagem não muda o argumento: `InvoiceNo` começando com `C` é a convenção do sistema para cancelamento, registrado no mesmo momento da venda; uma devolução, no mundo real, costuma ser um evento separado. Verifique nos próprios dados, com `filter(Quantity < 0, !IsCancelled)`, se existem linhas com quantidade negativa que não têm `InvoiceNo` começando com `C`. Se existirem, elas são a diferença entre as duas categorias.
:::

## Pergunta 2: quando um outlier é erro e quando é atacado legítimo?

A seção 5 mostra valores de `Quantity` na casa das dezenas de milhares em uma única linha. Descartar essas linhas do faturamento por serem outliers, sem checar mais nada, é seguro?

::: {.callout-note collapse="true"}
## Como pensar sobre isso

Antes de descartar uma linha como erro, agrupe por `CustomerID` e `Country`: um mesmo cliente comprando o mesmo produto em grande volume, repetidamente, é padrão de atacado, não erro de digitação. `sales %>% filter(CustomerID == <id suspeito>) %>% arrange(desc(Quantity))` responde isso rápido.
:::

## Pergunta 3: qual recorte de "vendas válidas" você vai defender?

Além de cancelamentos, a seção 6 também exclui `Quantity` igual a zero e `UnitPrice` igual a zero. Existem linhas com preço zero e `CustomerID` ausente ao mesmo tempo?

::: {.callout-note collapse="true"}
## Como pensar sobre isso

Preço zero sem cliente identificado tem cara de brinde, amostra grátis ou ajuste interno de estoque, não de venda. `retail %>% filter(UnitPrice == 0, is.na(CustomerID)) %>% nrow()` mede o tamanho do problema antes de decidir o que fazer com ele.
:::

## Pergunta 4: a concentração de receita muda quem você prioriza?

A seção 9 mostrou quantos clientes respondem por 80% do faturamento das vendas válidas. Esse número depende do recorte de vendas válidas escolhido na seção 6, o mesmo recorte questionado nas perguntas 1 a 3.

::: {.callout-note collapse="true"}
## Como pensar sobre isso

Se o recorte de vendas válidas mudar, por exemplo, ao reclassificar parte dos outliers de atacado como vendas legítimas, o faturamento de alguns clientes muda, e a lista de quem sustenta 80% da receita pode mudar junto. Rode a mesma conta da seção 9 depois de decidir sua resposta às perguntas 1 a 3, e compare: os clientes prioritários continuam os mesmos?
:::

# Para casa

1. Complete, no seu notebook, os pontos que este roteiro ainda não cobre: sazonalidade mensal completa, países e clientes mais relevantes de forma mais ampla, e a investigação direta dos outliers levantados nas perguntas acima;
2. Escreva, em células de texto, os critérios que você usou para definir venda válida, cancelamento e registro anômalo, e compare com as respostas que você deu na Aula 3: mudaram?
3. Encerre com pelo menos três recomendações práticas para a gestão comercial, apoiadas nos números que você calculou;
4. Antes de considerar o notebook pronto, rode a partir de uma sessão R limpa (Restart R and Run All Chunks, o equivalente R ao Restart Kernel and Run All), e só então commite no `projeto-vendas` com uma mensagem descritiva.

> A ferramenta muda. O raciocínio que você defende sobre os dados, não.
