---
title: 'Aula 4 - Análise de Vendas em R'
date: last-modified
toc: true
format:
  html: default
execute:
  enabled: true
---

## Motivação

Na Aula 3 você respondeu, em Python, a uma pergunta de negócio de verdade: quais produtos, clientes, países e períodos priorizar, e o quanto cancelamentos e devoluções custam ao resultado. O raciocínio que sustentou aquela análise, isolar vendas válidas, agregar por pedido e por produto, medir o que foi perdido, não pertence ao pandas. Ele pertence a quem analisa dados, e pode ser expresso em qualquer ferramenta capaz de ler uma tabela.

R é essa outra ferramenta. Ela já apareceu de passagem na Aula 1, como linguagem relevante em estatística e na academia, e agora é hora de conhecê-la na prática, através do tidyverse, uma coleção de pacotes que oferece para o R o mesmo tipo de sintaxe expressiva e encadeada que o pandas oferece para o Python. Este roteiro reproduz, passo a passo, a mesma análise da Aula 3, e depois vai além dela: apresenta perguntas de negócio novas, que o enunciado original não pedia, para mostrar que o valor de dominar duas ferramentas não é redundância, é alcance.

## Objetivos de aprendizagem

Ao final deste roteiro, você será capaz de:

1. Reconhecer as equivalências entre pandas e tidyverse: `groupby().agg()` e `group_by() |> summarise()`, filtros booleanos e `filter()`, `pd.to_datetime` e as funções do pacote `lubridate`;
2. Reproduzir em R os indicadores de negócio calculados em Python na Aula 3: faturamento, ticket médio, produtos mais relevantes e impacto de cancelamentos;
3. Escrever pipelines tidyverse (`|>`) para responder a perguntas de negócio que ainda não haviam sido formuladas, usando o mesmo dataset;
4. Comparar criticamente os resultados das duas linguagens sobre os mesmos dados, como forma de validar a tradução.

::: {.callout-tip}
## Como usar este roteiro

Este roteiro pressupõe o projeto-vendas das Aulas 1 a 3 funcionando, com o Online Retail já baixado em `data/`. Assim como a Aula 3, este script não é a análise completa: é uma tradução de referência, seção a seção, mais uma seção nova de perguntas extras. Ao final, quatro perguntas ajudam a testar se os critérios usados aqui, os mesmos da Aula 3, continuam sólidos quando expressos em outra linguagem.
:::

## Configurando o ambiente R

A Aula 1 isolou o ambiente Python por projeto com `uv venv`, e registrou versões exatas em `requirements.txt`. Aqui simplificamos deliberadamente: instalamos os pacotes uma vez, de forma global na máquina, sem isolar por projeto.

```r
install.packages(c("tidyverse", "readxl", "lubridate"))

```

::: {.callout-note}
## Uma simplificação, não um esquecimento

R tem um equivalente ao `uv venv`: o pacote `renv`, que cria um ambiente isolado e reprodutível por projeto, com um `renv.lock` no lugar do `requirements.txt`. Ele fica fora do escopo desta aula, cujo foco é a tradução da análise, mas vale saber que ele existe: se um dia você depender de R em um projeto sério, `renv` é o próximo passo natural, pela mesma razão que `uv venv` foi o da Aula 1.
:::

# 1. Retomando o projeto

Como sempre, comece verificando onde o projeto parou:

```{bash}

cd ./projeto-vendas

# Onde paramos? O git log conta a historia ate aqui:
git log --oneline

# E o estado atual? Espera-se uma area de trabalho limpa:
git status

```

Se o log mostra os commits das Aulas 1 a 3 e o status diz que não há nada a commitar, o ambiente e os dados estão prontos. Os dados já baixados na Aula 2 servem sem qualquer alteração.

# 2. O enunciado

O enunciado é exatamente o mesmo da [Aula 3](03-analise-vendas.qmd): o gestor de vendas precisa entender o desempenho comercial do último ano e identificar oportunidades para aumentar o faturamento, considerando:

- Evolução mensal do faturamento e sazonalidade;
- Produtos com maior faturamento, volume e frequência de compra;
- Países e clientes mais relevantes;
- Valor médio dos pedidos;
- Impacto financeiro de cancelamentos e devoluções;
- Outliers e problemas de qualidade dos dados;
- Recomendações práticas para a gestão comercial.

O que muda aqui não é a pergunta, é a ferramenta usada para respondê-la, e o quanto ela permite ir além do que foi pedido.

# 3. Preparando os dados

O carregamento e a preparação replicam exatamente a Aula 3: a mesma coluna de receita por item e o mesmo sinalizador de cancelamento, derivado do prefixo `C` no número da fatura.

```{r}

library(readxl)
library(tidyverse)
library(lubridate)

data_path <- file.path("projeto-vendas", "data", "online_retail.xlsx")

retail <- read_excel(data_path) |>
  rename(
    invoice_no = InvoiceNo,
    stock_code = StockCode,
    description = Description,
    quantity = Quantity,
    invoice_date = InvoiceDate,
    unit_price = UnitPrice,
    customer_id = CustomerID,
    country = Country
  ) |>
  mutate(
    invoice_date = as.POSIXct(invoice_date),
    revenue = quantity * unit_price,
    is_cancelled = str_starts(str_to_upper(invoice_no), "C")
  )

```

Os nomes das colunas são padronizados em `snake_case`, convenção adotada no restante do código. Com a base carregada, confirmamos suas dimensões:

```{r}

cat(
  "Arquivo carregado com sucesso.\n",
  glue::glue("Dimensão da base: {nrow(retail)} linhas x {ncol(retail)} colunas\n"),
  sep = ""
)

```

# 4. Visão geral da base

Antes de qualquer indicador de negócio, o mesmo retrato geral tirado na Aula 3: tamanho, tipos e uma primeira olhada nos números. Estrutura e tipos de dados:

```{r}

glimpse(retail)

```

Primeiras linhas:

```{r}

retail |>
  slice_head(n = 6)

```

Estatísticas das variáveis numéricas:

```{r}

retail |>
  select(quantity, unit_price, revenue) |>
  summary()

```

# 5. Qualidade dos dados

Refaça também o diagnóstico da Aula 3, consolidado em um único quadro: ausentes, duplicatas e a contagem dos suspeitos já conhecidos.

Valores ausentes, coluna a coluna:

```{r}

quality <- tibble(
  coluna = names(retail),
  valores_ausentes = map_int(retail, \(column) sum(is.na(column))),
  percentual_ausente = map_dbl(retail, \(column) mean(is.na(column)) * 100)
) |>
  arrange(desc(percentual_ausente)) |>
  mutate(percentual_ausente = round(percentual_ausente, 2))

quality

```

Duplicatas, considerando somente as colunas originais:

```{r}

original_columns <- c(
  "invoice_no", "stock_code", "description", "quantity",
  "invoice_date", "unit_price", "customer_id", "country"
)

duplicate_count <- retail |>
  select(all_of(original_columns)) |>
  duplicated() |>
  sum()

cat(glue::glue(
  "Linhas exatamente duplicadas: {scales::comma(duplicate_count)}\n",
  "Percentual de duplicatas: {scales::number(duplicate_count / nrow(retail), accuracy = 0.0001, scale = 100, suffix = '%')}\n"
))

```

Registros potencialmente problemáticos:

```{r}

issues <- tibble(
  metrica = c(
    "Faturas canceladas", "Quantidade negativa", "Quantidade igual a zero",
    "Preço negativo", "Preço igual a zero", "Descrição ausente",
    "Cliente não identificado", "Data inválida ou ausente"
  ),
  quantidade = c(
    sum(retail$is_cancelled),
    sum(retail$quantity < 0),
    sum(retail$quantity == 0),
    sum(retail$unit_price < 0),
    sum(retail$unit_price == 0),
    sum(is.na(retail$description)),
    sum(is.na(retail$customer_id)),
    sum(is.na(retail$invoice_date))
  )
)

issues

```

Valores extremos, quantidade e preço unitário:

```{r}

percentiles <- c(0.01, 0.25, 0.50, 0.75, 0.99)

retail |>
  summarise(
    quantidade = list(round(quantile(quantity, percentiles, na.rm = TRUE), 2)),
    preco_unitario = list(round(quantile(unit_price, percentiles, na.rm = TRUE), 2))
  ) |>
  pivot_longer(everything(), names_to = "variavel", values_to = "valores") |>
  unnest_wider(valores, names_sep = "_")

```

# 6. Isolando as vendas válidas

O mesmo corte definido na Aula 3: exclui cancelamentos e linhas com quantidade ou preço não positivos.

```{r}

sales <- retail |>
  filter(!is_cancelled, quantity > 0, unit_price > 0)

sales_summary <- sales |>
  summarise(
    linhas = n(),
    pedidos = n_distinct(invoice_no),
    clientes = n_distinct(customer_id, na.rm = TRUE),
    unidades = sum(quantity),
    faturamento_bruto = sum(revenue)
  )

sales_summary

```

# 7. Indicadores de pedidos e produtos

Com as vendas válidas isoladas, ticket médio e produtos de maior faturamento saem de duas agregações: uma por pedido (`invoice_no`) e outra por produto (`stock_code`).

```{r}

orders <- sales |>
  group_by(invoice_no) |>
  summarise(
    order_date = min(invoice_date),
    customer_id = first(customer_id),
    country = first(country),
    item_quantity = sum(quantity),
    order_value = sum(revenue),
    .groups = "drop"
  )

orders |>
  summarise(
    ticket_medio = mean(order_value),
    ticket_mediano = median(order_value)
  )

```

Distribuição do valor dos pedidos:

```{r}

orders |>
  reframe(
    percentil = c(25, 50, 75, 90, 99),
    valor_pedido = round(quantile(order_value, percentil / 100), 2)
  )

```

```{r}

products <- sales |>
  filter(!is.na(description)) |>
  group_by(stock_code, description) |>
  summarise(
    units_sold = sum(quantity),
    revenue = sum(revenue),
    order_count = n_distinct(invoice_no),
    .groups = "drop"
  ) |>
  arrange(desc(revenue))

```

Produtos com maior faturamento:

```{r}

products |>
  slice_head(n = 10)

```

# 8. Cancelamentos e devoluções

O lado espelhado das vendas válidas: tudo o que foi excluído do faturamento bruto calculado na seção 6.

```{r}

cancellations <- retail |>
  filter(is_cancelled | quantity < 0)

cancellation_summary <- retail |>
  summarise(
    faturas_canceladas = n_distinct(invoice_no[is_cancelled]),
    linhas_quantidade_negativa = sum(quantity < 0),
    valor_devolucoes_ajustes = abs(sum(revenue[revenue < 0])),
    receita_liquida = sum(revenue)
  )

cancellation_summary

```

# 9. Indo além: novas perguntas de negócio

O enunciado da Aula 3 não pedia isto, mas o mesmo dataset permite outras perguntas de gestão. Três exemplos, cada um resolvido com um pipeline `tidyverse` sobre as vendas válidas isoladas na seção 6.

## Produtos mais vendidos por trimestre, no Reino Unido

A maior parte das vendas vem do Reino Unido, sede da empresa. Faz sentido perguntar: quais produtos lideram em unidades vendidas, trimestre a trimestre, só nesse mercado?

```{r}

uk_quarterly_top_products <- sales |>
  filter(country == "United Kingdom") |>
  mutate(quarter = paste0(year(invoice_date), "-Q", quarter(invoice_date))) |>
  group_by(quarter, stock_code, description) |>
  summarise(
    units_sold = sum(quantity),
    revenue = sum(revenue),
    .groups = "drop"
  ) |>
  slice_max(units_sold, n = 5, by = quarter, with_ties = FALSE) |>
  arrange(quarter, desc(units_sold))

uk_quarterly_top_products

```

`country == "United Kingdom"` só funciona porque conferimos antes o rótulo exato do país nos dados; a Aula 2 já ensinou a não supor esse tipo de valor sem checar.

## Concentração de receita: quantos clientes sustentam o faturamento?

Uma leitura comum em gestão comercial é a curva de Pareto: uma fração pequena de clientes costuma responder por boa parte da receita. Vale checar se isso se confirma aqui.

```{r}

customer_revenue <- sales |>
  filter(!is.na(customer_id)) |>
  group_by(customer_id) |>
  summarise(revenue = sum(revenue), .groups = "drop") |>
  arrange(desc(revenue)) |>
  mutate(
    customer_rank = row_number(),
    cumulative_share = cumsum(revenue) / sum(revenue)
  )

customers_for_80pct <- customer_revenue |>
  filter(cumulative_share >= 0.8) |>
  slice_head(n = 1) |>
  pull(customer_rank)

total_customers <- nrow(customer_revenue)

cat(glue::glue(
  "{customers_for_80pct} de {total_customers} clientes ",
  "({scales::percent(customers_for_80pct / total_customers, accuracy = 0.1)}) ",
  "respondem por 80% do faturamento das vendas válidas.\n"
))

```

Clientes com maior faturamento:

```{r}

customer_revenue |>
  slice_head(n = 10)

```

## Sazonalidade por dia da semana

A seção 4 já apontou sazonalidade mensal como pergunta em aberto. Antes de chegar lá, um recorte mais fino: existe um dia da semana melhor para vendas?

```{r}

weekday_revenue <- sales |>
  mutate(weekday = wday(invoice_date, label = TRUE, abbr = FALSE, week_start = 1)) |>
  group_by(weekday) |>
  summarise(
    orders = n_distinct(invoice_no),
    revenue = sum(revenue),
    avg_revenue_per_order = revenue / orders,
    .groups = "drop"
  ) |>
  arrange(weekday)

weekday_revenue

```

Vale notar o que falta nos dados: se um dia da semana não aparece na tabela acima, é porque não há faturas registradas nele, o que já é, por si só, um achado sobre a operação.

Recapitulando o que este roteiro entrega:

- Reproduziu em R e tidyverse toda a análise da Aula 3: visão geral, qualidade dos dados, vendas válidas, indicadores de pedidos e produtos, e impacto de cancelamentos;
- Foi além do enunciado original com três perguntas novas: produtos líderes por trimestre no Reino Unido, concentração de receita por cliente e sazonalidade por dia da semana.

O que ainda falta é o mesmo que faltava na Aula 3: sazonalidade mensal completa, investigação direta dos outliers e as recomendações práticas para a gestão comercial.

# Perguntas para consolidar

As mesmas quatro perguntas testam se os critérios usados aqui, os mesmos da Aula 3, continuam sólidos ao serem reescritos em outra linguagem.

## Pergunta 1: cancelamento é a mesma coisa que devolução?

O critério de vendas válidas da seção 6 trata toda linha com `is_cancelled` verdadeiro ou `quantity` negativa da mesma forma. Isso é preciso o suficiente para separar cancelamentos de devoluções?

::: {.callout-note collapse="true"}
## Como pensar sobre isso

O mesmo raciocínio da Aula 3 vale aqui, a linguagem não muda o argumento: `invoice_no` começando com `C` é a convenção do sistema para cancelamento, registrado no mesmo momento da venda; uma devolução, no mundo real, costuma ser um evento separado. Verifique nos próprios dados, com `filter(quantity < 0, !is_cancelled)`, se existem linhas com quantidade negativa que não têm `invoice_no` começando com `C`. Se existirem, elas são a diferença entre as duas categorias.
:::

## Pergunta 2: quando um outlier é erro e quando é atacado legítimo?

A seção 5 mostra valores de `quantity` na casa das dezenas de milhares em uma única linha. Descartar essas linhas do faturamento por serem outliers, sem checar mais nada, é seguro?

::: {.callout-note collapse="true"}
## Como pensar sobre isso

Antes de descartar uma linha como erro, agrupe por `customer_id` e `country`: um mesmo cliente comprando o mesmo produto em grande volume, repetidamente, é padrão de atacado, não erro de digitação. `sales |> filter(customer_id == <id suspeito>) |> arrange(desc(quantity))` responde isso rápido.
:::

## Pergunta 3: qual recorte de "vendas válidas" você vai defender?

Além de cancelamentos, a seção 6 também exclui `quantity` igual a zero e `unit_price` igual a zero. Existem linhas com preço zero e `customer_id` ausente ao mesmo tempo?

::: {.callout-note collapse="true"}
## Como pensar sobre isso

Preço zero sem cliente identificado tem cara de brinde, amostra grátis ou ajuste interno de estoque, não de venda. `retail |> filter(unit_price == 0, is.na(customer_id)) |> nrow()` mede o tamanho do problema antes de decidir o que fazer com ele.
:::

## Pergunta 4: a concentração de receita muda quem você prioriza?

A seção 9 mostrou quantos clientes respondem por 80% do faturamento das vendas válidas. Esse número depende do recorte de vendas válidas escolhido na seção 6, o mesmo recorte questionado nas perguntas 1 a 3.

::: {.callout-note collapse="true"}
## Como pensar sobre isso

Se o recorte de vendas válidas mudar, por exemplo, ao reclassificar parte dos outliers de atacado como vendas legítimas, o faturamento de alguns clientes muda, e a lista de quem sustenta 80% da receita pode mudar junto. Rode a mesma conta da seção 9 depois de decidir sua resposta às perguntas 1 a 3, e compare: os clientes prioritários continuam os mesmos?
:::

# Para casa

1. Complete, no seu notebook, os pontos que este roteiro ainda não cobre: sazonalidade mensal completa, países e clientes mais relevantes de forma mais ampla, e a investigação direta dos outliers levantados nas perguntas acima;
2. Escreva, em células de texto, os critérios que você usou para definir venda válida, cancelamento e registro anômalo, e compare com as respostas que você deu na Aula 3: mudaram?
3. Encerre com pelo menos três recomendações práticas para a gestão comercial, apoiadas nos números que você calculou;
4. Antes de considerar o notebook pronto, rode a partir de uma sessão R limpa (Restart R and Run All Chunks, o equivalente R ao Restart Kernel and Run All), e só então commite no `projeto-vendas` com uma mensagem descritiva.

> A ferramenta muda. O raciocínio que você defende sobre os dados, não.
